臺灣高等法院臺南分院刑事判決
111年度上訴字第314號
上  訴  人  臺灣雲林地方檢察署檢察官
被      告  吳俊徹


上列上訴人因被告詐欺案件，不服臺灣雲林地方法院110年度易
字第536號中華民國111年1月17日第一審判決（起訴案號：臺灣
雲林地方檢察署109年度偵緝字第214號），提起上訴，本院判決
如下：
    主  文
原判決撤銷。
吳俊徹犯詐欺取財罪，處有期徒刑陸月，如易科罰金，以新臺幣
壹仟元折算壹日。
未扣案之犯罪所得新臺幣肆拾捌萬元沒收，於全部或一部不能沒
收或不宜執行沒收時，追徵其價額。
    事  實
一、吳俊徹與黃香文前為雲林○○○○○（現改制為○○○○○雲林管理處
    ）同事，鐘口珠於民國106年10月1日召集合會自任會首，黃
    香文受邀加入合會，會期自106年10月1日起至109年9月15日
    止(每年12月15日、3月15日、6月15日、9月15日加標)，會
    員連會首共48人次，會款每期新臺幣（下同）2萬元，底標1
    ,500元，採外標制（下稱本件合會），並於每月1日下午1時
    在址設雲林縣○○市○○街0號之雲林○○○○○00開標，後鐘口珠因
    案入監服刑後，由吳俊徹承接擔任會首。嗣因吳俊徹資金周
    轉發生問題，竟意圖為自己不法之所有，基於詐欺取財之犯
    意，利用合會各會員間彼此未必認識，且開標時各會員均未
    到場參與投標之機會，於108年1月1日（即第21會期)未徵得
    黃香文之同意或授權，即假冒其名義，以利息3,000元得標
    後，向不知情之其餘活會會員佯稱黃香文以利息3,000元得
    標，致使不知情之其餘活會會員均陷於錯誤，進而各自依約
    如數交付會款與吳俊徹，吳俊徹因而詐得合會金共計48萬元
    （2萬元×24活會=48萬元)。
二、案經黃香文訴由臺灣雲林地方檢察署檢察官偵查起訴。
    理  由
壹、程序方面（證據能力）：
    按被告以外之人於審判外之陳述，雖不符刑事訴訟法第159
    條之1至第159條之4之規定，而經當事人於審判程序同意作
    為證據，法院審酌該言詞陳述或書面陳述作成時之情況，認
    為適當者，亦得為證據；當事人、代理人或辯護人於法院調
    查證據時，知有刑事訴訟法第159條第1項不得為證據之情形
    ，而未於言詞辯論終結前聲明異議者，視為有前項之同意，
    刑事訴訟法第159條之5第1項、第2項分別定有明文。經查，
    本判決下列所引用被告以外之人於審判外之陳述（包括書證
    ），檢察官及被告吳俊徹於本院審理中均表示不爭執其證據
    能力，同意作為證據等語（見本院卷第47-48頁），亦未於
    言詞辯論終結前聲明異議，本院審酌上開證據資料製作時之
    情況，尚無違法不當及證明力明顯過低之瑕疵，亦認為以之
    作為證據應屬適當，揆諸前開規定，認前揭證據資料有證據
    能力。至本判決所引用之非供述證據，檢察官及被告於本案
    言詞辯論終結前，均未爭執其證據能力，且查無非法或不當
    取證之情事，復為證明本件犯罪事實所必要之重要關係事項
    ，認均有證據能力，合先敘明。
貳、實體部分：
一、訊據被告固不爭執其自鐘口珠承接擔任本件合會之會首，且
    於108年1月1日，以告訴人黃香文之名義，以利息3,000元得
    標後，並向其餘會員收取該期會款共101萬4,500元等情，惟
    矢口否認有何詐欺取財之不法犯行，並辯稱：當期想投標的
    人是用微信跟伊說投標金額，伊就依照他們說的金額作籤再
    抽籤，因為伊跟黃香文各有2個會，所以伊取得黃香文同意
    後，共做4支標金3,000元的籤，這樣得標的機率比較高，後
    來3,000元標金的籤第1個開出來的就是黃香文，所以當期就
    是黃香文得標；在投標前伊在辦公室有口頭跟黃香文說要借
    她的名義標會，利息伊幫黃香文付，下次用伊的名義得標時
    再還給黃香文，黃香文有同意，這個會都是在水利會開標，
    伊怎麼敢沒經過黃香文之同意云云。經查：
㈠、被告吳俊徹與告訴人黃香文前為雲林○○○○○（現改制為○○○○○
    雲林管理處）同事，鐘口珠於106年10月1日召集合會自任會
    首，黃香文受邀加入合會，會期自106年10月1日起至109年9
    月15日止(每年12月15日、3月15日、6月15日、9月15日加標
    )，會員連會首共48人次，會款每期2萬元，底標1,500元，
    採外標制，並於每月1日下午1時在址設雲林縣○○市○○街0號
    之雲林○○○○○00開標，後鐘口珠因案入監服刑後，由被告承
    接擔任會首。嗣被告於108年1月1日，以黃香文之名義，以
    利息3,000元得標後，向其餘會員收取該期會款共101萬4,50
    0元等情，為被告所不爭執，並據證人即告訴人黃香文證述
    在卷（見他卷第20-21、29-30頁；原審卷第83-90頁)。此外
    ，並有互助會單1紙（見他卷第4頁）在卷可稽，堪認上情屬
    實，合先敘明。
㈡、又被告於108年1月1日(第21會期)，以告訴人黃香文之名義，
    以利息3,000元得標，但被告事前並未徵得黃香文之同意或
    授權，即假冒其名義得標乙節，迭據證人黃香文於警詢、偵
    查及原審證述在卷（見他卷第20-21、30頁；原審卷第85-86
    、91頁)。至證人黃香文於偵查中固曾證述：伊之所以知道
    被告於108年1月1日有冒用伊名義投標，是因為被告在開完
    標2、3天後有跟伊說他冒用伊的名義投標等語（見他卷第30
    頁)；於原審結證：被告是108年1月1日開標後隔1、2天，才
    打電話跟伊講說用以伊的名義標；伊很信任被告，被告是伊
    的部屬，也是伊先生的學生，大家長期相處，被告說做生意
    缺錢用，所以就借錢給他；被告如果事先跟伊說要借用伊的
    名義得標，伊可能會也同意等語（見原審卷第85、92頁)，
    然上情究與被告於108年1月1日以黃香文名義投標前，未事
    先徵得黃香文之同意或授權不同，要難執此而為有利於被告
    之認定。再者，被告對其於108年1月1日以黃香文名義投標
    前，事先有徵得黃香文之同意或授權之積極事實，迄未能提
    出其他具體事證以實其說或以供調查。綜上，再參以前揭㈠
    之事實，堪認被告利用合會各會員間彼此未必認識，且開標
    時各會員均未到場參與投標之機會，於108年1月1日（即第2
    1會期)未徵得黃香文之同意或授權，即假冒其名義，以利息
    3,000元得標後，向不知情之其餘會員稱黃香文以利息3,000
    元得標，並向其餘會員收取該期會款共101萬4,500元等情無
    訛。
㈢、按民間互助會已標取會款者（即一般所稱之死會），於標取
    會款後不問何人得標，至完會止，本有向會首按時交付會款
    （含標息）之義務，會首冒標會款時，除對於活會會員有冒
    標施詐（即佯稱某某人得標），使活會會員陷於錯誤，誤認
    係被冒標之人得標而交付會款，成立詐欺取財罪外，對於已
    標取會款之會員，因按時繳付會款本為其標取會款後之義務
    ，並無施詐或使其陷於錯誤可言，自無成立詐欺罪之餘地，
    是已標取會款之會員對於嗣後會首之冒標會款，不能認係詐
    欺之被害人（最高法院92年度台上字第1138號、106年度台
    上字第2531號判決意旨參照）。準此，死會會員不論該合會
    是否繼續進行，均負有給付會款之義務，被告縱對死會會員
    之施以詐術，仍不能認死會會員為詐欺之被害人，僅有活會
    會員屬於被害人，是被告冒標所詐取之會款，當以剩餘活會
    會員繳納之會款計算方是。查依本件合會之會期推算，被告
    於108年1月1日冒標時係第21會期，本件合會有48會期，是
    被告於108年1月1日冒標時原應有活會會員28會，惟是時被
    告仍有活會2會，告訴人黃香文仍有活會2會，業據被告及告
    訴人黃香文供明在卷，被告本人自非遭詐欺之被害人，另無
    事證足認黃香文有繳交該期及另一會期之會款，是應扣除此
    4會，認遭詐欺取財之會員有24會。據此，並揆諸前揭說明
    ，被告詐騙取得之合會款應為48萬元（2萬元×24活會=48萬
    元)。
㈣、綜上所述，被告所辯顯屬事後卸責之詞，不足採信。本件事
    證明確，被告犯行洵堪認定，應予依法論科。
二、論罪：
㈠、核被告所為，係犯刑法第339條第1項之詐欺取財罪。
㈡、又被告以一行為對多數活會會員詐欺會款，同時侵害多數活
    會會員之財產法益，為一行為觸犯數罪名之同種想像競合犯
    ，應依刑法第55條前段之規定，從一重以詐欺取財罪論處。
三、不另為無罪之諭知：
㈠、公訴意旨略以：被告召集本件合會，並邀告訴人黃香文加入
    合會，嗣因被告資金周轉發生問題，竟意圖為自己不法之所
    有，基於詐欺取財之犯意，利用合會各會員間彼此未必認識
    ，且開標時各會員均未到場參與投標之機會，於108年1月1
    日未徵得黃香文之同意或授權，即假冒其名義，以利息3000
    元得標後，向其餘會員收取該期會款，以此另詐得合會款共
    53萬4,500元(原起訴詐得合會款共101萬4,500元，其中48萬
    元，已論罪科刑如前）。因認被告此部分所為，亦涉犯刑法
    第339條第1項之詐欺取財罪嫌。
㈡、按犯罪事實應依證據認定之，無證據不得認定犯罪事實；又
    不能證明被告犯罪者，應諭知無罪之判決，刑事訴訟法第15
    4條第2項、第301條第1項分別定有明文。又按刑事訴訟法第
    161條已於91年2月8日修正公布，其第1項規定：檢察官就被
    告犯罪事實，應負舉證責任，並指出證明之方法。因此，檢
    察官對於起訴之犯罪事實，應負提出證據及說服之實質舉證
    責任。倘其所提出之證據，不足為被告有罪之積極證明，或
    其指出證明之方法，無從說服法院以形成被告有罪之心證，
    基於無罪推定之原則，自應為被告無罪判決之諭知（最高法
    院92年台上字第128號判例參照）。
㈢、經查：被告於108年1月1日（即第21會期)未徵得黃香文之同
    意或授權，即假冒其名義，以利息3,000元得標後，向不知
    情之其餘會員稱黃香文以利息3,000元得標，並向其餘會員
    收取該期會款共101萬4,500元，惟其中活會會員之合會款合
    計為48萬元，另53萬4,500元(101萬4,500元-48萬元=53萬4,
    500元)則為死會會員之合會款，而依前揭說明，對於已標取
    會款之死會會員，因按時繳付會款本為其標取會款後之義務
    ，並無施詐或使其陷於錯誤可言，自無成立詐欺罪之餘地，
    是已標取會款之死會會員對於嗣後會首之冒標會款，不能認
    係詐欺之被害人。準此，公訴意旨所指本件死會會員所繳交
    之合會款53萬4,500元部分，被告並不構成詐欺取財罪，惟
    因此部分與被告所為事實欄公訴人起訴論罪科刑之詐欺取財
    罪部分，有想像競合裁判上一罪之關係，爰不另為無罪之諭
    知。
參、撤銷改判之理由、量刑及沒收：
一、撤銷改判之理由：
　　原審未詳予勾稽卷內事證，遽認公訴人所提出之證據及所指
     出之證明方法，不足以證明被告有公訴意旨所指之詐欺取
    財犯行，而諭知被告無罪，固非無見。惟查，被告被訴詐欺
    取財部分，應為有罪之認定及不另為無罪之諭知，詳如前述
    ，原審均為無罪之諭知，容有違誤。檢察官上訴意旨，認原
    判決諭知被告無罪，認事用法容有違誤，為有理由。原判決
    既有上開違誤，自應由本院將原判決予以撤銷改判，期臻妥
    適。
二、量刑：
　　爰審酌被告自鐘口珠承接擔任本件合會會首，本應確保合會
    得以順利進行完畢，以維護所有會員權益，竟不知篤守信用
    ，愛惜會員對其之信任，僅因個人財務狀況不佳，為圖一己
    之私，利用合會各會員間彼此未必認識，且開標時各會員均
    未到場參與投標之機會，於108年1月1日（即第21會期)未徵
    得黃香文之同意或授權，即假冒其名義，以利息3,000元得
    標後，進而詐取活會會員合會金共計48萬元，造成活會會員
    財產上之損失，犯後否認犯行，迄未與告訴人黃香文及其他
    活會會員達成和解，或賠償損失，犯後態度非佳，兼衡其素
    行、犯罪動機、目的、手段、所生危害、自陳○○畢業之智識
    程度，工作為○○○○○，月入0萬多元，離婚，育有成年子女，
    與父母同住之家庭生活狀況（見原審卷第99頁）等一切情形
    ，量處如主文第2項所示之刑，並諭知易科罰金之折算標準
    。
三、沒收：
　　按犯罪所得，屬於犯罪行為人者，沒收之；前二項之沒收，
    於全部或一部不能沒收或不宜執行沒收時，追徵其價額，刑
    法第38條之1第1項前段、第3項分別定有明文。經查，本件
    被告冒標行為所詐得之款項共計為48萬元，業經本院認定如
    前，此為被告之犯罪所得，且未扣案，亦未發還各該被害人
    ，應依刑法第38條之1第1項前段、第3項規定宣告沒收，並
    諭知於全部或一部不能沒收或不宜執行沒收時，追徵其價額
    。
據上論斷，應依刑事訴訟法第369條第1項前段、第364條、第299
條第1項前段，刑法第339第1項、第55條、第41條第1項前段、第
38條之1第1項前段、第3項，刑法施行法第1條之1，判決如主文
。
本案經檢察官吳淑娟提起公訴，檢察官魏偕峯提起上訴，檢察官
曾昭愷到庭執行職務。
中　　華　　民　　國　　111 　年　　4 　　月　　21　　日
                  刑事第四庭    審判長法　官  郭玫利
                                      法　官  曾子珍
                                      法　官  陳金虎  
以上正本證明與原本無異。
如不服本判決應於收受送達後20日內向本院提出上訴書狀，其未
敘述上訴理由者，並得於提起上訴後20日內向本院補提理由書（
均須按他造當事人之人數附繕本）「切勿逕送上級法院」。
　　　　　　　　　　　　　　　　　　　書記官　蘇文儀　　
中　　華　　民　　國　　111 　年　　4 　　月　　21　　日
附錄論罪科刑法條：
中華民國刑法第339條：
意圖為自己或第三人不法之所有，以詐術使人將本人或第三人之
物交付者，處5年以下有期徒刑、拘役或科或併科50萬元以下罰
金。
以前項方法得財產上不法之利益或使第三人得之者，亦同。
前二項之未遂犯罰之。